臺灣高等法院刑事判決　　　　　　　　　　　　　九十三年度上更(一)字第四十二號
　　上　訴　人　臺灣新竹地方法院檢察署檢察官
　　被　　　告　甲○○
　　選任辯護人　許美麗　律師
　　　　　　　　王彩又　律師
　　　　　　　　李林盛　律師
右上訴人因被告違反貪污治罪條例案件，不服臺灣新竹地方法院九十年度訴字第二五
七號，中華民國九十一年八月九日第一審判決（起訴案號：臺灣新竹地方法院檢察署
九十年度偵字第一九一二、二二八五號）提起上訴，經判決後，由最高法院發回更審
，本院判決如左：
    主  文
上訴駁回。
    理  由
一、公訴意旨略以：被告甲○○係新竹市政府環境保護局（以下簡稱新竹市環保局）
    局長（已於民國九十年十二月二十六日卸任），為依法令從事公務之人員，負責
    綜理及職司新竹市環保相關之行政業務。甲○○於八十八年十二月十七日所規劃
    之新竹市建城一七０年迎新系列活動，包括有萬人掃街、園遊會（資源回收、電
    動機車宣導等活動）、演唱會，其中演唱會係由財團法人二０二０文教基金會（
    以下簡稱二０二０基金會）主辦，二０二０基金會並以新臺幣（下同）一百五十
    萬元與新竹振道有線電視股份有限公司（以下簡稱振道公司）簽訂委辦契約書，
    由振道公司負責執行及辦理相關工作，所需經費來源則由二０二０基金會自行向
    行政院青輔會、教育部、環保署等單位申請補助款。嗣因九二一大地震之故，僅
    獲得環保署補助活動經費五十萬元，尚不足一百萬元。經振道公司多次向二０二
    ０基金會索討一百萬元未成，乃轉向新竹市環保局求償。詎甲○○明知新竹市環
    保局並無編列演唱會之經費，亦明知預算中各科目間不得相互流用，且環保局並
    非簽訂該演唱會契約之當事人，竟基於圖利二０二０基金會之犯意，罔顧上開規
    定，執意決定由環保局全數負擔，並指示於八十九年一月六日召開協調會，裁示
    付款。同時為規避政府採購法一百萬元必須上網公告之規定，當場與振道公司與
    會代表洪玉釹議價，以支付九十萬元予振道公司結案。所需款項則由甲○○自新
    竹市環保局第二課挪用水及土壤污染防治業務費五萬元、空氣污染及噪音管制業
    務費挪用五萬元，自第三課挪用環境衛生管理業務費十八萬元、資源回收轉專款
    三十萬元，自垃圾掩埋場項下廢棄物處理業務費挪用三十二萬元，共九十萬元後
    ，於八十九年四月三十日支付振道公司，使二０二０基金會獲有免除支付振道公
    司九十萬元債務之不正利益。嗣經審計部台灣省新竹市審計室於八十九年六月間
    審核，認為演唱會活動非新竹市環保局辦理，且與振道公司雙方無契約關係，無
    支付價款之義務，單位預算書內並無該項施政計畫，與預算法二十五條、六十二
    條之規定不合，因此全數剔除，並要求將九十萬元追繳歸庫。因認被告甲○○涉
    有修正前貪污治罪條例第六條第一項第四款之圖利罪嫌。
二、訊據被告甲○○堅決否認有圖利犯行，辯稱：風城迎新演唱會是新竹市環保局主
    辦，因經費不足，得知可透過中央補助民間團體之方式申請經費支應，所以才找
    新竹市之民間團體幫忙，二０二０基金會願意協助向行政院環保署等單位申請經
    費支援。後來因為九二一大地震之故，中央補助二０二０基金會之經費短缺一百
    萬元，新竹市環保局於八十八年十二月十七日活動前幾天得知後，即積極與振道
    公司聯繫，通知振道公司前來議價以解決經費之問題，且經過各單位之協調，召
    開協調會及相關會議，確認該演唱會確與環保業務相關，由新竹市環保局主辦，
    經費之支付亦與會計科目相符所以才撥款予振道公司，絕無圖利二０二０基金會
    等語。而公訴人認被告涉犯圖利罪嫌，係以風城迎新演唱會係由二０二０基金會
    主辦與振道公司簽約，有二０二０基金會與振道公司所簽訂之風城演唱會契約書
    在卷可證，可認新竹市環保局並非該演唱會契約之當事人。再新竹市環保局於八
    十八年度並無編列演唱會之預算，且預算中各科目間不得相互流用，被告仍於八
    十九年一月六日召開協調會，裁示支付振道公司九十萬元，並挪用其他預算項下
    業務費，支付振道公司九十萬元，有協調會會議紀錄在卷可證。審計部台灣省新
    竹市審計室於八十九年六月間審核，認為演唱會活動非新竹市環保局辦理，且與
    振道公司雙方無契約關係，無支付價款之義務，單位預算書內並無該項施政計畫
    ，與預算法二十五條、六十二條之規定不合，因此全數剔除，並要求將九十萬元
    追繳歸庫，而由振道公司於八十九年九月七日將該九十萬元價款繳回。被告既明
    知新竹市環保局並無編列演唱會之經費，且預算中各科目間不得相互流用，又環
    保局非簽訂演唱會契約之當事人，竟罔顧上開規定，仍代二０二０基金會支付振
    道公司九十萬元，可認定其有圖利二０二０基金會，為其論據。
三、按犯罪事實應依證據認定之，無證據不得認定其犯罪事實；又不能證明被告犯罪
    或其行為不罰者，應諭知無罪之判決，刑事訴訟法第一百五十四條第二項、第三
    百零一條第一項，定有明文。又認定不利於被告之事實，須依積極證據，苟積極
    證據不足為不利於被告事實之認定時，即應為有利於被告之認定，更不必有何有
    利之證據；且事實之認定，應憑證據，如未能發現相當證據，或證據不足以證明
    ，自不能以推測或擬制之方法，以為裁判基礎；而認定犯罪事實所憑證據，雖不
    以直接證據為限，間接證據亦包括在內；然而無論直接或間接證據，其為訴訟上
    之證明，須於通常一般之人均不致有所懷疑，而得確信其為真實之程度者，始得
    據為有罪之認定，若其關於被告是否犯罪之證明未能達此程度，而有合理性懷疑
    之存在，致使無從形成有罪之確信，根據罪證有疑，利於被告之證據法則，即不
    得遽為不利被告之認定（最高法院三十年上字第八一六號、四十年台上字第八六
    號、七十六年台上字第四九八六號判例意旨參照）。又按貪污治罪條例第六條第
    一項第四款之對於主管或監督之事務，直接或間接圖利罪，所稱之圖利，係指圖
    得不法利益而言，故依據法令從事公務之人員，對於主管或監督之事務所圖得之
    利益，並非不法，無論為自己或第三人，均不得以該罪相繩。該圖利罪，係以行
    為人基於不法圖利自己或第三人之犯意，並將犯意表現於行為，為構成要件，若
    無從證明公務員有不法圖利之犯意，則其行為縱然失當，亦難遽以該條款之罪相
    繩（最高法院八十六年臺上字第一四六三號、八十四年臺上字第六一八號、八十
    六年臺上字第五三三二號判決意旨參照）。再貪污治罪條例業於九十年十一月七
    日經修正公布，修正後之該條例第六條第一項第四款圖利罪，以對於主管或監督
    之事務，明知違背法令，直接或間接圖自己或其他私人不法利益，因而獲得利益
    者為構成要件。所謂明知，係指直接故意而言，間接故意與過失，均不包括在內
    。又所謂明知違背法令，該法令係指包括法律、法律授權之法規命令、職權命令
    、自治條例、自治規則、委辦規則等，對多數不特定人民就一般事項所作對外發
    生法律效果之規定。至於僅具內部效力之行政規則或契約條款的違反，應屬行政
    責任之範圍，尚難以刑責相繩。
四、經查：
（一）證人即新竹市環保局承辦第一課課長何智明，於偵查中及原審法院審理中均證
      稱：在活動之前半年，本局就已決定要辦理演唱會等活動等語（見臺灣新竹地
      方法院檢察署他字偵查卷第一六三頁、原審卷第二一四頁）；又證人即新竹市
      環保局會計主任陳月香於原審亦證稱：「迎係列活動主要活動有萬人掃街、電
      動機車園遊會、演唱會」、「活動主辦者是新竹市環保局」、「實際參與是屬
      於環保局主辦，因為那是環保局全員參與，十二月十七日當天也沒有看到其他
      機關的主辦頭銜，．．我看到振道轉播，並沒有看到有其他的單位」等語（見
      原審卷第一○九頁、第一一○頁）；證人即振道公司之職員洪玉釹於原審結證
      稱：「在八十八年簽約前半年，得知新竹市政府要辦演唱會活動，由新竹市政
      府環保局一課何課長和我們接洽」、「演唱會的活動主題是和環保相關，資源
      回收等相關業務」、「演唱會之前的籌備都是我和何課長接洽，演唱會的主辦
      單位我知道的是環保局」、「我不知道二０二０基金會有參與這個活動，我是
      在課長告訴我要去找二０二０基金會簽約時，我才知道有二０二０基金會參與
      」等語（見原審卷第一七五頁至第一七八頁）；證人即二０二０基金會祕書蔡
      家惠於原審證稱：「到了簽約（八十八年十一月二十六日）前幾天大概一周左
      右，我才知道要和振道公司簽約，是由執行長璩美鳳告知我的，在我任職（八
      十八年七月十二日）一直到簽約前幾天，我都不知道要和振道簽約辦活動的事
      」等語（見原審卷第一七四頁）。各證人均一致證稱該演唱會活動實際上係由
      新竹市環保局主辦。再迎新系列演唱會等活動，均由新竹市環保局籌劃，並動
      員局內之全體人員協助，由新竹市政府發函邀請各校熱烈參與，並召開各項籌
      備會及行前工作協商會議，有新竹市環保局八十八年七月二十九日第一課之簽
      呈、同日之籌備會會議紀錄、新竹市政府八十八年十月二十七日開會通知單、
      新竹市政府八十八年十一月四日函、八十八年十一月二十日函、十二月九日函
      、新竹市環保局八十八年十一月二十三日、十一月二十九日函、八十八年十一
      月二十五日之行前工作協商會議紀錄、風城迎新係列活動企劃案、風城迎新演
      唱會企劃草案及演唱會節目表等在卷可稽（見原審卷第一二二頁至第一四○頁
      ）。綜上各人證、物證，演唱會係由新竹市環保局主辦之事實，已極灼然。該
      二０二０基金會，不過係新竹市環保局利用其名義申請補助款而出面與振道公
      司為形式上之簽約。
（二）本件演唱會活動因所需經費龐大，環保局原擬向行政院環保署（以下簡稱環保
      署）爭取全額補助，但環保署未予同意，因被告前任職於環保署綜合計劃處教
      育宣導科科長，知悉環保署尚有民間團體補助款，可找尋民間團體協助爭取經
      費以贊助上開演唱會活動，經承辦單位第一課連繫新竹市商業會及二０二０基
      金會等民間社團，唯有二０二０基金會願協助新竹市政府籌辦前開演唱會而向
      環保署申請補助款，亦經證人新竹市環保局承辦人何智明、楊麗華於偵查中證
      述詳實（見他字偵查卷宗第一六五頁、第一七○、第一八二頁），並有環保局
      八十八年七月二十九日函及八十八年九月六日簽呈可證。是二０二０基金會乃
      本於協助新竹市政府向環保署等爭取補助款，以贊助前開演唱會活動，所有主
      辦事項，仍由新竹市環保局負責。二０二０基金會形式上簽約之主辦單位，最
      多僅係贊助單位或共同承辦單位之一。
（三）民間團體得向環保署爭取補助款，以贊助或協助地方政府環保單位辦理環境保
      護文宣活動等情，亦有環保署九十一年五月二日環署空字第○九一○○二八三
      一二號函可證（見原審卷第二三○頁、第二三一頁）。該二０二０基金會原認
      為可以向環保署等爭取演唱會全額補助，並以該補助款支付演唱會費用，是由
      該基金會與振道公司簽訂風城迎新演唱會契約書，以符合民間團體向環保署申
      請經費之流程及報銷補助之會計程序。又演唱會之內容係環保業務及概念之宣
      導等情，亦經證人陳月香及洪玉釹證述屬實，並有錄影帶及當日活動之照片在
      卷可證。新竹市環保局本應負擔該演唱會之費用，尚難以二０二０基金會未能
      向環保署爭取到全額補足，而不足款項由新竹市環保局支付，即認被告有圖利
      二０二０基金會之犯意及行為。
（四）因八十八年之九二一大地震，被告於八十八年十二月十七日演唱會演出前數天
      ，得知環保署補助二０二０基金會之補助款僅有五十萬元，不足以支出演唱會
      之費用，乃要求承辦單位於演唱會前，通知振道公司與新竹市環保局辦理議價
      ，由環保局負擔不足經費之手續，業經證人新竹市環保局會計主任陳月香及振
      道公司洪玉釹於偵查中及原審證述明確（見他字偵查卷第一二二頁、原審卷第
      一一○頁、第一七九頁），亦有環保局第一課會簽之簽呈及函稿在卷可查（見
      原審卷第五十四頁）。然因振道公司未依通知參與議價，而承辦單位亦未催辦
      ，致行政流程有所疏失。惟振道公司確實於八十八年十二月十七日轉播演唱會
      而付出勞力及費用，其支出應由新竹市環保局負擔。承辦單位乃簽會新竹市政
      府各相關單位，會計室亦認為該演唱會係為環保業務而辦而同意承辦單位之意
      見。另於八十九年一月六日召開協調會，以九十萬元價格完成與振道公司之議
      價，附帶條件振道公司須免費播放環保局之有關宣導影片提供市民觀賞，被告
      並告知承辦單位不得再有類似疏失之發生，亦有八十九年一月六日之協調會紀
      錄在卷可證。被告事後召開協調會為彌補承辦單位事前行政流程不備之善後處
      理。又議價之九十萬元於撥付前，新竹市政府相關單位於八十九年三月二十日
      再次召開協調座談會，經法制課等單位確認無問題後始撥款支付，亦經證人陳
      月香證述詳實，並有八十九年三月二十日之協調會紀錄附卷可憑（見偵查卷第
      十七頁背面、原審卷第七十六頁）。
（五）預算法第六十二條規定：總預算內各機關、各政事及計畫或業務科目間之經費
      ，不得互相流用。然本件演唱會係由新竹市環保局主辦，活動之費用在環保局
      主管經費項下開支，並無各機關、各政事間經費流用之情事。再演唱會之宣導
      內容包括：(1)電動機車之推廣：與噪音及空氣污有關（空氣污染及噪音管制）
      ，(2)資源回收、垃圾減量：與廢棄物處理有關（廢棄物處理），(3)保特瓶回收
      ：與環境衛生管理有關，(4)電池回收：與水及土壤有關（水及土壤污染防法）
      等，均與環保局職掌之業務相關，該等宣傳費均在環保局之業務經費項下開支
      ：水及土壤污染防治項下列支五萬元、空氣污染及噪音管制項下列支五萬元、
      廢棄物處理項下列支三十二萬元、環境衛生管理項下列支二萬元。另外之四十
      六萬元是從環保局第二預備金二十八號中的「委外辦理大型資源回收宣導活動
      」項目支出二十萬元、公務預算中的「資源回收宣導費用」項目支出二十六萬
      元，其中推廣資源回收（含ＧＰＳ／ＧＩＳ系統）刊登廣告及委託有線電視製
      作宣傳短片費用有十八萬元可支出，辦理學校資源回收宣傳及幻燈片、錄影帶
      及看板製作等費用可支出八萬元等情，此亦經證人新竹市環保局會計主任陳月
      香於偵查中證述屬實（見他字偵查卷第一○八頁、偵字偵查卷第三十一頁），
      並於原審證述：「和振道議價九十萬元，在環保相關業務項目下勻支。我覺得
      這個預算應該還是可以」、「支出勻支的方式是撙節經費的方式，在公家機關
      是有例可循。在演唱會的表演活動當中，表演者有穿資源回收的衣物，另外的
      有獎徵答的題目中，也和環保相關」、「（問：根據預算法第二十五、第六十
      二條，這個九十萬元的支出是否符合預算法？）這整個活動和環保有關，都是
      屬於環保業務範疇內」等語（見原審卷第一一二頁）。而預算法第六十三條規
      定：各機關之歲出分配預算，其計算或業務科目之各用途別科目中有一科之經
      費不足，而他科目有賸餘時，應按中央主計機關之規定流用之。又依中央政府
      各機關單位預算執行要點第十九條規定：「各機關經常門及資本門各分支計畫
      ，如一分支計畫之經費不足，而同一工作計畫內之他分支計畫有賸餘時，可互
      相流用」。本件演唱會新竹市環保局所支付九十萬元之經費中，在環保局現有
      預算之會計科目中即可支付四十六萬元，另四十四萬元則因演唱會之內容均與
      環保局職掌之業務相關，包括水污染、土壤污染防治、空氣污染及噪音管制、
      廢棄物處理、環境衛生管理等，故於各該項下之業務費列支。證人陳月香於偵
      查中及原審結證：「（問：依執行要點第十九條規定，此次的勻支是否有符合
      ？）演唱會是環保宣導計畫之一，而我們勻支科目是業務費用，業務費用項下
      主要支付水電、紙張印刷及雜支等，宣導亦是業務費用科目項下」、「有關預
      算法第六十三條部分，因為它跟環保業務有關，有關執行要點第十九條方面，
      如果要以有利被告的方式來解釋，以分支計畫的方式來編，是符合的．．宣導
      費同屬業務費，經費的流用，依據預算法第六十三條是指用途別之流用」、「
      預算的編法有二種，其中有一種環保業務底下有很多分支計畫，例如水污染、
      空氣污染、垃圾處理屬分支計畫」等語（見他字偵查卷第一一五頁背面、原審
      卷第一一二頁至第一一五頁）。依現行修正公布之貪污治罪條例第六條第一項
      第四款新增「明知違背法令」之構成要件，該法令係指包括法律、法律授權之
      法規命令、職權命令、自治條例、自治規則、委辦規則等，對多數不特定人民
      就一般事項所作對外發生法律效果之規定。至於僅具內部效力之行政規則或契
      約條款的違反，應屬行政責任之範圍。本件演唱會勻支業務費九十萬元（實際
      上只勻支四十四萬元，另四十六萬元係在新竹市環保局現有之預算之會計科目
      中即可支付）是否符合中央政府各機關單位預算執行要點第十九條之分支計畫
      之規定，解釋上或有不同見解，然於演唱會舉行前由業務單位簽辦有關經費之
      議價時，會計室會簽「本案如確因經費無著，而活動確實為配合環保業務而辦
      ，擬勉為同意如簽所請，並儘速辦理採購手續」（見原審卷第七十頁、第七十
      一頁），而被告於八十八年十二月十七日演唱會之前，曾請承辦單位通知振道
      公司與環保局議價以完成由環保局負擔該不足經費之手續，尚難認被告有明知
      違背法令之情事。
（七）至審計部台灣省新竹市審計室事後剔除該項九十萬元核報，乃就形式上審查演
      唱會民事契約書上之當事人非新竹市環保局，且單位預算內並無該項施政計畫
      。然並未審酌該演唱活動之實際主辦者確實為新竹市環保局，而核證人陳月香
      於偵查及原審證稱：「（問：如果該年度並沒有編列該預算，但是要舉辦這個
      活動，如何去動支相關經費？）相關業務單位簽出來。如果沒有相關預算，我
      們會表明意見，這次的活動結束前，他們有簽出來，我有簽請核示，當時由局
      長去裁量」、「（問：是否一定要先編列預算，再依據預算去執行？）有前例
      是只要和業務相關的，就可以用．．」等語（見他字偵查卷第一○七頁背面、
      原審卷第一一二頁、一百一三頁）。是機關並非絕對須於該年度有編列專款預
      算才可舉行相關活動，若無預算編列而機關首長仍舉行活動，亦僅係該首長之
      行政作為是否失當之問題。若不能證明公務員有不法圖利之犯意，仍難遽認有
      圖利之犯行。況經新竹市環保局申覆，審計部台灣省新竹市審計室亦未堅持己
      見，且不追究相關人員之行政責任。亦難以審計部台灣省新竹市審計室事後剔
      除九十萬元核報，即推論被告有圖利二０二基金會之犯行。
（八）綜上所述，新竹市環保局所承辦之演唱會活動，利用二０二０基金會向環保署
      申請經費以贊助活動，而與振道公司形式上簽約，實際仍係新竹市環保局主辦
      。事後因補助款之不足，本應由新竹市環保局付款之活動，而決定由新竹市環
      保局支付，尚難認有圖利犯行。而被告就支付不足之款項所為之經費流用，亦
      認有何明知違背法令之處。被告被訴圖利犯行，並未達遽確信為真實之程度，
      仍有合理之懷疑之存在。此外，復查無其他積極證據，足以認定被告確有公訴
      人所指之圖利犯行。
五、原審認不能證明被告犯罪，為其無罪之諭知，於法並無不合。公訴人上訴意旨，
    仍指被告犯圖利罪，核無理由，上訴應予駁回。
六、應依刑事訴訟法第三百六十八條，判決如主文。
本案經檢察官劉靜婉到庭執行職務。
中　　　華　　　民　　　國　　九十三　　年　　　四　　　月　　 二十 　　日
                            臺灣高等法院刑事第二十庭
                                審判長法  官　洪　政　雄
                                      法  官　鄧　振　球
                                      法  官　趙　功　恆
右正本證明與原本無異。
如不服本判決，應於收受送達後十日內向本院提出上訴書狀，其未敘述上訴之理由者
並得於提起上訴後十日內向本院補提理由書（均須按他造當事人之人數附繕本）。
                                      書記官　孫　佩　琳
中　　　華　　　民　　　國　　九十三　　年　　　四　　　月　　 二十 　　日
